【裁判字號】    98,竹簡,179
【裁判日期】    981116
【裁判案由】    給付票款
【裁判全文】
臺灣新竹地方法院民事簡易判決         98年度竹簡字第179號
    原      告  甲○○
                          78.
    訴訟代理人  楊隆源律師
    被      告  臻宏科技股份有限公司
    法定代理人  丙○○
    訴訟代理人  吳聖欽律師
上列當事人間給付票款事件，本院於民國98年10月26日辯論終結
，判決如下﹕
    主  文
被告應給付原告新臺幣佰萬元，及自民國九十八年四月十日起
至清償日止，按年息百分之六計算之利息。
訴訟費用由被告負擔。
本判決得假執行。被告若以新臺幣佰萬元為原告預供擔保後，
得免為假執行。
    事實及理由
一、原告起訴主張：
    (一)訴外人陳碧蓉為清償積欠原告之借款而交付被告所簽發如
      附表一編號3 所示之支票（下稱系爭支票）予原告，惟屆
      期提示，竟不獲付款，屢經催討亦置之不理，爰起訴請求
      被告給付新臺幣（下同）300 萬元及自民國（下同）98年
      4 月10日起至清償日止，按年息百分之6 計算之利息。
    (二)對被告抗辯之陳述﹕
      1.原告否認訴外人陳碧蓉業已給付現金1,225,000 元予原
        告。亦否認被告所提應付帳款回條影本4 紙為真正。
      2.訴外人陳碧蓉於96年間前後向原告借款900 萬元，97年
        1 月21日訴外人陳碧蓉與原告結算，確認借款金額為90
        0 萬元。當日訴外人陳碧蓉清償50萬元現金，其餘850
        萬元訴外人陳碧蓉交付被告簽發如附表一所示支票3 紙
        。附表一編號1 之支票於97年2 月25日前某日，訴外人
        陳碧蓉要求換票，故給付現金150 萬元，另交付被告（
        準備書狀誤載為原告）所簽發如附表二所示之支票予原
        告而取回附表一編號1 之支票。又附表一編號2 之支票
        ，訴外人陳碧蓉於97年3 月28日再度要求換票，並給付
        150 萬元現金及由被告（準備書狀誤載為原告）簽發之
        如附表三所示之支票予原告後換回附表一編號2 之支票
        。附表二、附表三之支票均已兌現，惟系爭支票未能兌
        領，並經臺灣新竹地方法院檢察署檢察官以原告涉有重
        利罪嫌而扣押，後經不起訴處分（臺灣新竹地方法院檢
        察署檢察官97年度偵字第3034號、97年度偵緝字第362
        號，下稱偵緝362 號）領回後提示，竟遭被告撤銷付款
        委託而退票。
      3.偵緝362 號不起訴處分書足以證明原告主張之事實為真
        ，訴外人陳碧蓉若有清償事實，豈有可能於刑事偵查中
        未為爭執，而於本件訴訟中提出之理。
      4.訴外人臻龍實業股份有限公司（下稱臻龍公司）簽發之
        如附表四所示之支票並非原告提示兌現，且證人乙○○
        亦證稱未收受附表四所示之支票，足見被告主張訴外人
        陳碧蓉以附表四所示之支票清償積欠原告之債務並非事
        實。另就被告所提被證二之應付帳款回條單（下稱被證
        二回條單），證人乙○○亦證稱有關125,000 元及15萬
        元部分係訴外人陳碧蓉清償積欠證人乙○○之借款，與
        原告無涉。至其餘回條單則非證人乙○○或其配偶所簽
        ，顯然有人偽造簽名，冒充已收到款項。故被告所提被
        證二回條單之資料不能證明被告主張為真。何況附表四
        所示支票發票日均在訴外人陳碧蓉交付系爭支票之前，
        即訴外人陳碧蓉與原告結算帳款之前，被告卻以附表四
        所示支票欲證明97年1 月21日以後已清償債務，寧非怪
        事。又被證二回條單日期亦均在96年間，不論證人乙○
        ○有無簽收，均不足以證明97年1 月21日後訴外人陳碧
        蓉曾對原告為清償。
      5.被告另主張訴外人陳碧蓉與原告結算時有漏列未扣除之
        款項，原告否認之，且訴外人陳碧蓉從未為此主張，被
        告自不得代為虛構此事。
      6.另偵緝362 號偵查案訴外人陳碧蓉於警訊中之筆錄可證
        訴外人陳碧蓉於提出刑事告訴之日仍積欠原告300 萬元
        ，被告抗辯原告係無對價取得系爭支票，亦屬無稽。
二、被告主張﹕
    (一)原告主張系爭支票為訴外人陳碧蓉為清償借款而交予原告
      ，若訴外人陳碧蓉已清償借款，被告非不得以該借款債務
      業已清償對抗原告。依偵緝362 號不起訴處分書所載，原
      告借款予訴外人陳碧蓉未約定利息，則訴外人陳碧蓉嗣後
      交付予原告之款項均係用來清償借款本金。訴外人陳碧蓉
      曾交付原告面額各60萬元、70萬元、36萬元及另三紙待查
      之支票。另交付華南商業銀行支票550 萬元。經訴外人陳
      碧蓉查證，曾交付附表四所示之支票予原告（原陳述36萬
      元乃其中面額103 萬元之誤述）。
    (二)附表四之支票及被證二回條單縱使在原告主張之97年1 月
      21日結算日前所發生，因未有利息之約定，且均不是原告
      主張列入結算之金額，則訴外人陳碧蓉與原告結算時應有
      漏列未扣除之款項，故訴外人陳碧蓉交付系爭支票，就未
      扣除之部分應屬原告無對價取得，且原告為惡意取得，依
      票據法第14條之規定，原告不得享有此部分票據權利。（
      嗣於本院98年10月26日言詞辯論時改稱所主張者為票據法
      第13條但書，不是票據法第14條）。
    (三)證人乙○○雖陳稱被證二回條單有關15萬元及125,000 元
      係訴外人陳碧蓉返還積欠其款項的錢，與原告無涉，惟於
      偵緝362 號偵查案中原告及證人乙○○均不否認被證二回
      條單與原告借款予訴外人陳碧蓉之還款有關，故證人乙○
      ○前述證詞即不足採。又原告以書狀自承收受訴外人陳碧
      蓉交付之50萬元、150 萬元、150 萬金元及兌領100 萬元
      、150 萬元，共返還原告600 萬元，及另清償275,000 元
      ，應自剩餘之300 萬元內扣除275,000 元。爰請求駁回原
      告之訴，若受不利判決，願供擔保，請准宣告假執行。
三、本院之判斷﹕
    (一)程序方面﹕按訴狀送達後，原告不得將原訴變更或追加他
      訴。但擴張或減縮應受判決事項之聲明者，不在此限，民
      事訴訟法第255 條第1 項第3 款定有明文。本件原告原起
      訴請求被告給付300 萬元及自98年4 月8 日起至清償日止
      ，按年息百分之6 計算之利息。復於本院98年5 月25日言
      詞辯論期日當庭以言詞就利息部分改以自98年4 月10日起
      至清償日止，按年息百分之6 計算之利息。核其所為乃屬
      減縮應受判決事項之聲明，依前所述，應予准許，合先敘
      明。
    (二)實體方面﹕
      1.原告主張訴外人陳碧蓉向原告借款，持系爭支票以為清
        償，惟系爭支票業經退票，訴外人陳碧蓉就欠款300 萬
        元部亦尚未清償等情，業據提出支票及退理由單原本、
        偵緝362 號不起訴處分書為證，被告則以前詞置辯，是
        本件之爭點在於原告取得系爭支票是否出於惡意？訴外
        人陳碧蓉積欠原告之欠款是否業已清償？清償之金額為
        何？
      2.按票據法第14條所謂以惡意取得票據者，不得享有票據
        上之權利，係指從無權處分人之手，受讓票據，於受讓
        當時有惡意之情形而言，如從有正當處分權人之手，受
        讓票據，係出於惡意時，亦僅生票據法第13條但書所規
        定，票據債務人得以自己與發票人或執票人之前手間所
        存人的抗辯之事由對抗執票人而已，尚不生執票人不得
        享有票據上權利之問題；次按票據行為，為不要因行為
        ，執票人不負證明關於給付之原因之責任，如票據債務
        人主張執票人取得票據出於惡意或詐欺時，則應由該債
        務人負舉證之責，最高法院67年台上字第1862號、64年
        台上字第1540號判例參照。
      3.經查訴外人陳碧蓉於告訴原告涉嫌重利乙案（即偵緝36
        2 號偵查案）中於警訊時陳稱「我是在民國95年3 月間
        向甲○○借貸現金新臺幣9 佰萬元，但我陸續已還他現
        金大約有新臺幣5 、6 佰萬元左右。」、「（警方問﹕
        警方查獲當時，嫌疑人甲○○正要做什麼事？）甲○○
        說要拿我開立給他的華南銀行支票（支票號碼﹕FC0000
        000 ，面額新臺幣三百萬元整，即系爭支票）還給我．
        ．．」（見偵緝362 號偵查卷第11、第14頁）。另訴外
        人陳碧蓉於檢察官訊問時亦坦承積欠原告之金額於96年
        間計算總欠款為900 萬元，並交付一張票面金額1,080
        萬元的票作為擔保，再還款50萬元後，開了數張訴外人
        臻龍公司，總面額850 萬元的票交付證人乙○○，並取
        回前述1,080 萬元的票（見偵緝632 號偵查卷第48頁）
        。是原告因借款予訴外人陳碧蓉而取得系爭支票，可堪
        認定，則原告並非無對價而取得系爭支票，亦非自無權
        利人處而取得，依前揭說明，自無票據法第14條之適用
        。又原告否認取得系爭支票係屬惡意，被告就此未舉證
        以實，所為此部分抗辯，自不足採信。
      4.次查訴外人陳碧蓉於97年4 月29日之警訊中已自承向原
        告借款900 萬元，已還清約5 、600 萬元，已如上所述
        ，與原告主張訴外人陳碧蓉尚欠其300 萬元借款之情相
        符。被告雖辯稱以附表四所示之支票清償前述欠款，惟
        為原告所否認，而證人乙○○於本院審理時否認收受附
        表四所示支票，亦否認附表四所示支票背面兌領之帳戶
        為其之帳戶，是縱證人乙○○受原告所託處理原告與訴
        外人陳碧蓉間前述借款返還事宜，亦難認原告有受領附
        表四所示之支票或兌領。況被告於98年10月26日所提辯
        論意旨狀中敘及「應自剩餘之300 萬元內扣除該27萬5
        千元」，並未就訴外人陳碧蓉積欠原告300 萬元應扣抵
        之清償金額列計附表四所示之1,225,000 元，顯已認此
        部分非清償本件借款之金額，是在被告就原告收受附表
        四所示支票或予以提領此有利於己之事實未能提出事證
        證明之情形下，其主張以附表四所示支票共1,225,000
        元清償訴外人陳碧蓉積欠原告之借款，即難信實。
      5.復查被證二回條單編號2 、4 部分，為證人乙○○所簽
        受，另編號1 上「江」非其所簽，編號3 上「陳」非其
        妻之筆跡等情，業據證人乙○○於本院審理及偵緝362
        號檢察官偵查中陳述明確（見本院98年9 月28日言詞辯
        論筆錄第3 頁及偵緝362 號卷第69頁）。而被證二回條
        單編號2 、4 證人乙○○收受之15萬元及125,000 元乃
        訴外人陳碧蓉清償積欠證人乙○○之欠款乙節，業據證
        人乙○○敘明在卷，並證稱「．．．總票面金額八百五
        十萬元，我都交給原告．．．。陳碧蓉跟原告借錢以及
        約定利息等等都是我處理的。八百五十萬元的票，我拿
        到後全部交給原告，就沒有再處理了。但票期到，陳碧
        蓉會打電話來說，沒有辦法給付要換票，我就會去向原
        告拿票。」、「（問﹕之後陳碧蓉有無還原告的錢？）
        事後的情形我不知道。陳碧蓉總共開了八百五十萬元的
        票，是後來被警察查獲才知道剩下三百萬元這張票。」
        （見本院98年9 月28日言詞辯論筆錄）則證人乙○○收
        受之275,000 元自不得視為訴外人陳碧蓉就本件300 萬
        元借款向原告所為之清償。
      6.綜上，被告未能證明訴外人陳碧蓉就積欠原告300 萬元
        之欠款已為清償，又未能證明原告取得系爭支票有何惡
        意情事，則原告向被告請求給付系爭支票票款，於法並
        無不合。
      7.按在票據上簽名者，依票上所載文義負責；而發票人應
        照支票文義擔保支票之支付；又執票人向支票債務人行
        使追索權時，得請求自為付款提示日起之利息，如無約
        定利率者，按年利六釐計算，票據法第5 條第1 項、第
        126 條、第133 條分別定有明文。本件被告既為系爭支
        票之發票人，自應依支票上所載文義負責，從而，原告
        本於票據之法律關係，請求被告給付票款300 萬元及合
        於票據法第133 條之利息，洵屬有據，應予准許。
四、本件為民事訴訟法第427 條第1 項適用簡易訴訟程序所為被
    告敗訴之判決，應依職權宣告假執行。又被告陳明願供擔保
    ，請准免為假執行，核無不合，爰酌定相當金額准許之。
五、本件事證已臻明確，兩造其餘陳述及主張或攻繫防禦方法，
    對判決之結果不生影響，爰不一一條列審究，併此敘明。
六、據上論結，本件原告之訴為有理由，依民事訴訟法第436 條
    第2 項、第78條、第389 條第1 項第3 款、第392 條第2項
    ，判決如主文。
中    華    民    國    98    年    11    月    16    日
                  新竹簡易庭    法  官  盧玉潤
以上正本係照原本作成。
如對本判決上訴，須於判決送達後20日內向本院提出上訴狀。
中    華    民    國    98    年    11    月    16    日
                                書記官  謝國聖
附表一﹕
┌──┬───┬────┬───┬───┬───┬───┐
│編號│發票人│付 款 人│發票日│提示日│金  額│票  號│
├──┼───┼────┼───┼───┼───┼───┤
│ 1  │臻宏科│不詳    │民國97│未提示│新臺幣│不詳  │
│    │技股份│        │年2 月│      │250 萬│      │
│    │有限公│        │25日  │      │元    │      │
│    │司    │        │      │      │      │      │
├──┼───┼────┼───┼───┼───┼───┤
│ 2  │同  上│不詳    │民國97│未提示│新臺幣│FC3914│
│    │      │        │年3 月│      │300 萬│955號 │
│    │      │        │31日  │      │元    │      │
├──┼───┼────┼───┼───┼───┼───┤
│ 3  │同  上│華南商業│民國97│民國98│新臺幣│FC3914│
│    │      │銀行竹科│年4 月│年4 月│300 萬│956號 │
│    │      │分行    │30日  │10日  │元    │      │
└──┴───┴────┴───┴───┴───┴───┘
附表二﹕
┌──────┬───┬───┬───┬───┬────┐
│發   票   人│付款人│發票日│提示日│金  額│票    號│
├──────┼───┼───┼───┼───┼────┤
│臻宏科技股份│不詳  │民國97│不詳  │新臺幣│FC391496│
│有限公司    │      │年5 月│      │100 萬│1號     │
│            │      │27日  │      │元    │        │
└──────┴───┴───┴───┴───┴────┘
附表三﹕
┌──────┬───┬───┬───┬───┬────┐
│發   票   人│付款人│發票日│提示日│金  額│票    號│
├──────┼───┼───┼───┼───┼────┤
│臻宏科技股份│不詳  │民國97│不詳  │新臺幣│FC391496│
│有限公司    │      │年5 月│      │150 萬│8號     │
│            │      │27日  │      │元    │        │
└──────┴───┴───┴───┴───┴────┘
附表四﹕
┌─────┬────┬───┬───┬────┬───┐
│發  票  人│付 款 人│發票日│提示日│金    額│票  號│
├─────┼────┼───┼───┼────┼───┤
│臻龍實業股│台新國際│民國96│不詳  │新臺幣60│CI6170│
│份有限公司│商業銀行│年3 月│      │萬元    │676號 │
│          │建北分行│12日  │      │        │      │
├─────┼────┼───┼───┼────┼───┤
│同      上│同    上│民國95│不詳  │新臺幣70│CI6170│
│          │        │年10月│      │萬元    │721號 │
│          │        │15日  │      │        │      │
├─────┼────┼───┼───┼────┼───┤
│同      上│同    上│民國95│不詳  │新臺幣10│CI6156│
│          │        │年9 月│      │3萬元   │789號 │
│          │        │30日  │      │        │      │
└─────┴────┴───┴───┴────┴───┘


司法院資訊處製作；財團法人民間司法改革基金會備份。
